臺灣板橋地方法院刑事判決　　　　　　 96年度易緝字第117號
公　訴　人　臺灣板橋地方法院檢察署檢察官
被　　　告　呂林美春
上列被告因詐欺案件，經檢察官提起公訴（八十五年度偵字第一
三二六五號、第一六五八九號），本院判決如下：
    主  文
呂林美春連續行使偽造私文書，足以生損害於他人，處有期徒刑
壹年拾月。
    事  實
一、呂林美春明知已無資力，自民國八十三年五月五日起，在台
    北縣板橋市○○街○○○巷○○○號四樓住處，召集民間互
    助會，由呂林美春自任會首，召集友人黃春吉、林寶桂、陳
    蘇春花、林辰勝、鍾清蓮、謝武忠、林素雲、郭志超、莊雪
    美、陳金環、蔡金榮等人組成互助會，期間自八十三年五月
    五日至八十六年一月五日，包括會首共三十四會，約定每會
    新台幣（下同）三萬元，採內標制，底標為三千元，每月五
    日下午一時在上開處所開標。嗣於互助會存續期間，呂林美
    春竟基於意圖為自己不法所有及行使偽造準私文書即互助會
    標單之概括犯意，自八十三年間之不詳月份開標時間起，在
    上開處所，利用會員與會員彼此間不相識，且投標時會員黃
    春吉、林寶桂、陳蘇春花、林辰勝、鍾清蓮、謝武忠、林素
    雲、郭志超、莊雪美、陳金環、蔡金榮等人未全數到場投標
    之機會，連續偽造「黃春吉」、「林辰勝」及不詳姓名會員
    之署押，並於其上填寫欲得標之利息金額（詳細金額不詳）
    ，而偽造上開具準私文書性質之標單，並分別持以參與投標
    而行使之，足以生損害於黃春吉等活會會員，並連續多次向
    附表所示之活會會員佯稱已由黃春吉、林辰勝及不詳姓名會
    員等人得標，致活會會員黃春吉等人陷於錯誤而交付會款予
    呂林美春；迄八十五年五月五日、同年六月五日開標後，得
    標人鍾清蓮、陳金環遲未收到得標款，且呂林美春搬離住處
    ，活會會員相互查詢，當時只剩七會（即八十五年七月五日
    至八十六年一月五日合計七會），但仍有十四個活會（起訴
    書誤載為十九個活會，應予更正），始知受騙，合計詐騙金
    額為一千二百三十三萬元。
二、案經被害人黃春吉、林寶桂、陳蘇春花、林辰勝、鍾清蓮、
    謝武忠、林素雲、郭志超、莊雪美、陳金環、蔡金榮訴由臺
    灣板橋地方法院檢察署檢察官偵查起訴。
    理  由
壹、證據能力部分：
    按被告以外之人於審判外之陳述，雖不符刑事訴訟法第一百
    五十九條之一至第一百五十九條之四之規定，而經當事人於
    審判程序同意作為證據，法院審酌該言詞陳述或書面陳述作
    成時之情況，認為適當者，亦得為證據；當事人、代理人或
    辯護人於法院調查證據時，知有刑事訴訟法第一百五十九條
    第一項不得為證據之情形，而未於言詞辯論終結前聲明異議
    者，視為有前項之同意，刑事訴訟法第一百五十九條之五第
    一項、第二項分別有明文。經查，本判決下列所引用告訴人
    於偵查中之陳述、告訴人所提之互助會單、匯款單（包括書
    證）、檢察官、被告於本院言詞辯論終結前均未聲明異議，
    本院審酌上開證據資料製作時之情況，認尚無尚無違法不當
    或證明力明顯過低之瑕疵，亦認為以之作為證據應屬適當，
    揆諸前開規定，依刑事訴訟法第一百五十九條之五規定，認
    前揭證據資料均有證據能力。
貳、實體部分：
一、訊據被告呂林美春坦承因先前二萬元之互助會負擔不起，為
    了補貼之前二萬元的互助會，就向告訴人黃春吉、林寶桂、
    陳蘇春花、林辰勝、鍾清蓮、謝武忠、林素雲、郭志超、莊
    雪美、陳金環、蔡金榮邀集互助會，該互會包括伊本人合計
    有三十四會（見本院卷第七十三頁），惟矢口否認冒互助會
    員之名義標會，辯稱：伊曾告訴人向林辰勝借二個會來標，
    向黃春吉借一個會來標，他們二人仍繳活會款，利息由伊承
    擔，並未向其他會員借會來標，亦未用會員名義標會，是會
    員他們自己標到會不承認；且莊雪美僅參加一會，並非二會
    ，陳金環頂多參加二會，並非參加三會；伊因向外面的高利
    貸借錢來填補會錢，後來撐不下去，並未逃避云云。惟查，
    證人即互助會員林辰勝（見本院卷第五十六頁至第五十七頁
    ）、黃春吉（見本院卷第六十三頁至第六十五頁）均證稱，
    並未將自己的互助會借被告標取，另證人即互助會員陳金環
    （見本院卷第六十五頁至第六十七頁）、莊雪美（本院卷第
    六十頁至第六十一頁）、蔡金榮（本院卷第五十五頁至第六
    十頁）、陳蘇春花（見本院卷第六十一頁至第六十二頁）、
    謝武忠（已歿）之妻謝洪秀雲（見本院卷第六十九頁至第七
    十頁）證稱，伊等均為活會，並未借被告標會等語；鍾清蓮
    證稱：其於八十五年五月五日得標，被告一直未交付得標款
    ，伊即很注意被告，有一次看到被告住處冷氣搬走了、門開
    著，就找不到被告了等語（見本院卷第六十八頁、六十九頁
    ）等語無訛，且經核對告訴人莊雪美、林辰勝、黃春吉（互
    助會名簿封面上載黃春吉之妻「林淑粧」姓名）林素雲等人
    所提由被告之女兒幫忙書寫之互助會簿名單，該互助會原本
    僅三十會，但嗣後增為三十四會，其中編號二十四、二十五
    號均為莊雪美（其夫鄭文哲）所參加，編號；又編號二十八
    、三十一、三十二為陳金環（陳金環之家人陳金星）參加。
    有互助會名簿、蔡金榮繳納會款之匯款單影本在卷可參。且
    倘林辰勝、黃春吉有同意將互助會借被告標取，經被告得標
    後，即應改繳死會款，卻仍繼續繳活會款，被告如何與林辰
    勝、黃春吉二人結算會款；又互助會員鍾清蓮、陳金環相繼
    於八十五年五月五日、同年六月五日得標，被告仍向其餘互
    助會員收取互助會款，但並未交付鍾清蓮、陳金環二人得標
    款，並搬離住處，顯然被告在連續二次無法冒用其他互助會
    員標取互助會之情況下，無法再負擔該互助會會款而逃匿，
    故被告所辯，顯係卸責之詞，不足採信。綜合上述情狀，被
    告有不法所有之詐騙犯意，而告訴人亦因而受有損害，事證
    明確，被告犯行洵堪認定。
二、本案被告行為後，刑法及其施行法業於九十五年七月一日修
    正施行，關於新舊法律變更之比較適用，原則上應就罪刑有
    關之共犯、未遂犯、想像競合犯、牽連犯、連續犯、結合犯
    ，以及累犯加重、自首減輕暨其他法定加減原因（如身分加
    減）與加減例等一切情形，綜其全部罪刑之結果而為比較（
    最高法院九十五年第八次會議關於中華民國刑法九十四年修
    正施行後之法律比較適用決議第一點第(四)小點參照），而此
    次修法與本案罪刑相關者，有刑法第五十五條、第五十六條
    、第三十三條第五款等規定，本院認(一)就想像競合犯部分，
    修正後刑法第五十五條已修正為：「一行為而觸犯數罪名者
    ，從一重處斷。但不得科以較輕罪名所定最輕本刑以下之刑
    」，其中但書部分雖為修正前刑法第五十五條所無，然因此
    部分規定僅係科刑之限制，為法理之明文化，非屬法律之變
    更（最高法院前揭決議第五點第(二)小點參照）；(二)就牽連犯
    部分，修正後刑法第五十五條已修正為：「一行為而觸犯數
    罪名者，從一重處斷。但不得科以較輕罪名所定最輕本刑以
    下之刑」，亦即原牽連犯部分之規定業已刪除，本案被告所
    犯之詐欺罪罪及偽造文書罪，因彼此間具有方法目的之牽連
    關係，如依修正前之刑法第五十五條後段，應僅從一重論以
    偽造文書罪，然若依修正後之規定，因已無牽連犯之規定，
    且前揭犯行之時間、地點及犯罪構成要件均不相同，自應分
    論併罰之，再定其應執行之刑，兩者相較之下，應以修正前
    之規定較有利於被告；(三)修正後刑法已刪除第五十六條關於
    連續犯之規定，亦即本案被告在前述時間分別犯詐欺及偽造
    文書罪，如依修正後之規定，僅能分論併罰，再定其應執行
    之刑，此較諸修正前僅論以一罪並加重其刑，並未更有利於
    被告；(四)就刑法第三十三條第五款部分言之，本案被告所犯
    刑法第三百三十九條第一項本身雖未修正，但在此次刑法及
    其施行法修正之前，依罰金罰鍰提高標準條例第一條前段之
    規定，其罰金部分之法定刑度為「銀元一千元（即新臺幣三
    萬元）以下，銀元一元（即新臺幣三十元）以上」，嗣因刑
    法施行法第一之一條已增訂：「中華民國九十四年一月七日
    刑法修正施行後，刑法分則所定罰金之貨幣單位為新臺幣；
    九十四年一月七日刑法修正時，刑法分則編未修正之條文定
    有罰金者，自九十四年一月七日刑法修正施行後，就其所定
    數額提高為三十倍，但七十二年六月二十六日至九十四年一
    月七日新增或修正之條文，就其所定數額提高為三倍」，此
    規定因屬前揭罰金罰鍰提高標準條例第一條但書所稱之「法
    律已依一定比率規定罰金或罰鍰之數額或倍數」，自應優先
    適用，另修正後刑法第三十三條第五款亦已將罰金刑調整為
    新臺幣一千元以上，以百元計算，故依前述標準換算後，本
    條項罰金刑度部分已變更為「新臺幣三萬元以下，新臺幣一
    千元以上」，經比較前後規定之刑度，應以修正前之規定對
    被告較為有利；經綜合比較前述各項法律變更之結果後，本
    案因修正後之規定並未對被告更為有利，依據刑法第二條第
    一項前段，應一體適用修正前刑法及修正前罰金罰鍰提高標
    準條例之規定，合先敘明。
三、核被告呂林美春所為，係犯刑法第二百十六條、第二百二十
    條第一項、第二百十條之行使偽造私文書罪、同法第三百三
    十九條第一項之詐欺取財罪。偽造署押，為偽造標單之部份
    行為，偽造私文書之低度行為，為行使偽造私文書之高度行
    為所吸收，均不另論罪；被告各該次詐欺行為，均以一行為
    詐欺附表所示會員，有同種想像競合犯之關係，仍應從一詐
    欺取財罪處斷；其先後多次行使偽造私文書、詐欺取財之犯
    行，均時間緊接，犯罪構成要件相同，顯各係基於概括之犯
    意而為，依修正前刑法連續犯之規定，依序論以行使偽造私
    文書罪、詐欺取財罪，並均加重其刑；所犯上開二罪，有方
    法結果之關係，依修正前刑法牽連犯之規定，從較重之行使
    偽造私文書罪處斷。公訴意旨雖未論及行使偽造文書罪部分
    ，惟此部分與起訴之犯罪事實，有牽連犯之裁判上一罪之關
    係，為起訴效力所及，本院自得併予審究。按新法第五十七
    條之規定，為法院就刑之裁量審認標準見解之明文化，非屬
    法律之變更，此有前揭最高法院九十五年五月二十三日第八
    次刑事庭會議決議第六點第(一)小點可資參照，自無新舊法比
    較之問題，應直接適用修正後之規定。爰審酌被告召集互助
    會多次冒標，終而倒會，兼酌及其犯罪之動機、目的、手段
    、犯罪所生之損害，暨犯罪後逃匿多時，緝獲後仍否認犯行
    態度不佳等一切情狀，量處如主文所示之刑。
四、按「本條例施行前，經通緝而未於中華民國九十六年十二月
    三十一日以前自動歸案接受偵查、審判或執行者，不得依本
    條例減刑」，中華民國九十六年罪犯減刑條例第五條定有明
    文。經查，中華民國九十六年罪犯減刑條例經總統於九十六
    年七月四日公布，同月十六日生效施行，而被告於八十六年
    一月二十三日由本院八十五年板院義刑群科緝字第七七號發
    佈通緝，於九十六年七月二十五日始經臺北縣政府中和分局
    逮捕到案，依法不得減刑；又被告所犯之罪，經判處有期徒
    刑逾一年六月，核諸中華民國九十六年罪犯減刑條例第二條
    第一項、第三條之規定，不得減刑，併予敘明。
五、偽造之互助會標單〔含偽造之署押〕並未扣案，復據告訴人
    及被告陳明「標單都丟了」衡情斟之，開標後多將標單丟棄
    ，顯已滅失，爰不為沒收之諭知。
據上論斷，應依刑事訴訟法第二百九十九條第一項前段，刑法第
二條第一項，修正前刑法第五十六條、第二百十六條、第二百二
十條第一項、第二百十條、第三百三十九條第一項、第五十五條
，罰金罰鍰提高標準條例第一條前段，判決如主文。
本案經檢察官黃仙宜到庭執行職務。
中    華    民    國    96    年    9    月     29    日
                  刑事第八庭審判長法  官  潘  翠  雪
                                  法  官  王  士  珮
                                  法  官  絲  鈺  雲
上列正本證明與原本無異。
如不服本判決，應於送達後十日內敘明上訴理由，向本院提出上
訴狀
                                  書記官  江  文  彬
中    華    民    國    96    年    9    月     29    日
96易緝117合會附表:
┌──┬──────┬──────────────┬──────┐
│編號│會員姓名    │參加會數                    │損失金額（單│
│    │            ├──┬──┬────────┤位:新臺幣） │
│    │            │會數│編號│姓名            │            │
├──┼──────┼──┼──┼────────┼──────┤
│ 一 │黃春吉      │二  │ 1  │黃春吉          │162萬       │
│    │（二個活會）│    ├──┼────────┤（一會損失81│
│    │            │    │ 2  │林淑粧（黃春吉）│萬）        │
├──┼──────┼──┼──┼────────┼──────┤
│ 二 │林寶桂（一個│一  │ 4  │林寶桂          │81萬        │
│    │活會）      │    │    │                │            │
├──┼──────┼──┼──┼────────┼──────┤
│ 三 │陳蘇春花    │    │ 8  │陳蘇春花        │162萬       │
│    │（二個活會）│    ├──┼────────┤（一會損失81│
│    │            │二  │ 9  │陳淑雅（陳之女）│萬）        │
├──┼──────┼──┼──┼────────┼──────┤
│ 四 │林辰勝      │    │ 6  │林月雲          │243萬       │
│    │（三個活會）│三  ├──┼────────┤（一會損失81│
│    │            │    │10  │林辰勝          │萬）        │
│    │            │    ├──┼────────┤            │
│    │            │    │11  │林奕智（林之子）│            │
├──┼──────┼──┼──┼────────┼──────┤
│ 五 │鍾清蓮      │一  │12  │鍾清蓮（該會在85│78萬（85年6 │
│    │（一個死會）│    │    │年5月5日得標，但│月5 日之會款│
│    │            │    │    │被告未給得標款）│未繳）      │
├──┼──────┼──┼──┼────────┼──────┤
│ 六 │謝武忠（歿）│一  │13  │妻：謝洪秀雲    │81萬        │
│    │（一個活會）│    │    │（頂吳添水一會）│            │
├──┼──────┼──┼──┼────────┼──────┤
│ 七 │林素雲（一個│一  │17  │林素雲          │78萬（頂17  │
│    │活會）      │    │    │                │號秀玉一會，│
│    │            │    │    │                │但被告稱是頂│
│    │            │    │    │                │30號劉小姐）│
├──┼──────┼──┼──┼────────┼──────┤
│ 八 │郭志超（一個│一  │19  │郭志超          │81萬        │
│    │活會）      │    │    │                │            │
├──┼──────┼──┼──┼────────┼──────┤
│ 九 │莊雪美（一個│二  │24  │鄭文哲（莊之夫）│ 54萬       │
│    │活會、一個死│    ├──┼────────┤            │
│    │會）        │    │25  │莊雪美          │            │
├──┼──────┼──┼──┼────────┼──────┤
│一０│陳金環      │    │28  │陳金環          │132 萬（一個│
│    │（一個活會，│    ├──┼────────┤活會，二個死│
│    │二個死會）  │三  │31  │陳金星（陳金環）│會，一個死會│
│    │            │    ├──┼────────┤在83年8 月5 │
│    │            │    │32  │陳金星（陳金環）│日得標，有拿│
│    │            │    │    │                │到得標款；另│
│    │            │    │    │                │一死會在85年│
│    │            │    │    │                │6 月5 日得標│
│    │            │    │    │                │，被告未給得│
│    │            │    │    │                │標款即倒會）│
├──┼──────┼──┼──┼────────┼──────┤
│一一│蔡金榮（一個│一  │34  │蔡金榮          │ 81萬       │
│    │活會）      │    ├──┴────────┤            │
│    │            │    │被告謂: 蔡頂13或14吳添│            │
│    │            │    │水其中一個編號        │            │
├──┴──────┴──┴───────────┴──────┤
│詐騙金額，合計:新臺幣1233萬元                                 │
└───────────────────────────────┘

附錄本案論罪科刑法條全文：
中華民國刑法第210條
（偽造變造私文書罪）
偽造、變造私文書，足以生損害於公眾或他人者，處5年以下有
期徒刑。
中華民國刑法第216條
（行使偽造變造或登載不實之文書罪）
行使第210條至第215條之文書者，依偽造、變造文書或登載不實
事項或使登載不實事項之規定處斷。
中華民國刑法第220條
（準文書）
在紙上或物品上之文字、符號、圖畫、照像，依習慣或特約，足
以為表示其用意之證明者，關於本章及本章以外各罪，以文書論
。
錄音、錄影或電磁紀錄，藉機器或電腦之處理所顯示之聲音、影
像或符號，足以為表示其用意之證明者，亦同。
中華民國刑法第339條
（普通詐欺罪）
意圖為自己或第三人不法之所有，以詐術使人將本人或第三人之
物交付者，處5年以下有期徒刑、拘役或科或併科1千元以下罰金
。
以前項方法得財產上不法之利益或使第三人得之者，亦同。
前二項之未遂犯罰之。